【裁判字號】    92,台上,540
【裁判日期】    920320
【裁判案由】    給付保險金
【裁判全文】
最高法院民事判決                                九十二年度台上字第五四○號
    上  訴  人  甲○○
    訴訟代理人  吳旭洲律師
    被 上訴 人  中國人壽保險股份有限公司
    法定代理人  辜仲立
    訴訟代理人  李明益律師
右當事人間請求給付保險金事件，上訴人對於中華民國九十年七月二十五日臺灣高等
法院高雄分院第二審判決︵八十九年度保險上字第七號︶，提起上訴，本院判決如左
：
    主  文
原判決除假執行部分外廢棄，發回臺灣高等法院高雄分院。
    理  由
本件被上訴人原法定代理人辜振甫已卸任，由辜仲立繼任，已據提出公司變更登記表
聲明承受訴訟，自應准許，合先敘明。
次查上訴人主張：伊父鍾麟祥因與友人計畫進行環島旅行，而於民國八十五年九月二
十五日下午三時許，以自己為被保險人，親自向被上訴人提出旅行平安險要保之申請
，並指定其子鍾文寬為受益人，保險期間自八十五年十月一日起至同年十月十一日止
共計十天，保險金額新臺幣︵下同︶一千萬元，目的地為臺灣全島，交通工具則為飛
機及汽車，經被上訴人於同年九月二十六日同意承保，並簽立要保書、收據交鍾麟祥
收執。嗣鍾麟祥於同年九月三十日向被上訴人提出書面申請，將系爭保險契約之受益
人變更為伊，亦經被上訴人於當日同意變更。詎同年十月十日鍾麟祥於旅行回程中，
騎乘機車撞及路旁電線桿亡故，經向被上訴人請求給付保險金，竟遭拒絕等情，爰依
保險法第五條及保險契約之約定，求為命被上訴人給付一千萬元並加計法定遲延利息
之判決。
被上訴人則以：系爭保險契約已約明需由被保險人親自簽名始生效力，鍾麟祥未親自
簽名投保，系爭保險契約尚未成立。縱認保險契約業已成立，亦係由第三人投保，依
保險法第一百零五條之規定，未經保險人承認，應屬無效。又鍾麟祥並無變更受益人
之權利，且其未告知伊已向多家保險公司投保，為惡意複保險，系爭保險契約亦屬無
效。退而言之，縱系爭保險契約為有效，事故係發生在鍾麟祥旅遊返家之後，並非在
契約約定旅遊期間內所發生之保險事故，伊尤不負理賠責任等語，資為抗辯。
原審將第一審所為上訴人勝訴之判決廢棄，改判駁回其訴，無非以：上訴人主張之事
實，業據提出中國人壽旅行平安保險要保書、收據、契約變更申請書、旅行平安保險
單條款等件為證，並經調閱臺灣高雄地方法院檢察署八十五年度相字第一九一七號卷
宗查明，固堪信為真實。惟按保險契約乃最大善意契約，人身雖屬無價，但投保金額
過高，其射倖性質相對增加，極易肇致道德危險，人身保險之要保人如有惡意複保險
之情事，應有保險法第三十七條規定之適用。保險法關於複保險之規定，係列於總則
，且無人身保險不適用之明文，足見複保險於人身保險，亦適用之。查鍾麟祥於八十
五年九月二十五日下午三時許，向被上訴人投保系爭旅行平安保險之前，即已陸續向
多家保險公司投保各種保險，金額龐大，其在八十五年間投保者，計有中國人壽壽險
一百萬元︵保險始期：八十五年六月二十一日︶、安泰人壽壽險五十萬元︵保險始期
：八十五年七月一日︶、新光人壽壽險一百萬元、意外險五百二十萬元︵保險始期：
八十五年九月三日︶；又於八十五年九月二十四日投保新光人壽旅行保險五百萬元、
宏福人壽旅行保險一千萬元；八十五年十月一日投保南山旅行保險二百萬元、另投保
國泰人壽旅行保險一千萬元、安泰人壽旅行保險三百萬元、國寶人壽旅行保險五百萬
元、寰宇人壽旅行保險三百萬元︵以上保險之保險始期均為八十五年十月一日︶，為
上訴人所不爭執。鍾麟祥於投保系爭保險時，並未對被上訴人在要保書中所為﹁被保
險人有無投保其他人身保險﹂之詢問為任何答覆，亦未告知投保前已陸續向他公司投
保各種保險，顯見已構成保險法中之惡意複保險，依保險法第三十七條規定，系爭保
險契約應屬無效。從而，上訴人請求被上訴人給付保險金，自屬無據，不應准許等詞
，為其判斷之基礎。
按所謂複保險，係指要保人對於同一保險利益、同一保險事故，與數保險人分別訂立
數個保險之契約行為，保險法第三十五條定有明文。是以若非就同一保險利益、同一
保險事故投保，尚不構成複保險之問題。原判決未敘明上訴人之父鍾麟祥於八十五年
九月二十五日向被上訴人投保系爭旅行平安保險之前，向多家保險公司投保之壽險，
其保險利益及保險事故是否與系爭旅行平安保險相同，徒以鍾麟祥在八十五年間向多
家保險公司投保壽險，其金額龐大，即謂其有複保險之情形，已非無判決理由不備之
違法。再者，證人即本件被上訴人承辦業務人員劉文連證稱：鍾麟祥於投保系爭旅行
平安保險時之要保書，除簽名外，其餘均由證人填寫，鍾麟祥交回要保書時，僅告訴
證人保險金額、期間及受益人等語︵見一審卷第一一一頁︶。依此，劉文連並未要求
鍾麟祥就要保書上之詢問作何陳述。則鍾麟祥對於要保書上之詢問，似僅為﹁單純之
沈默﹂，並無﹁故意不為通知﹂，或﹁意圖不當得利而為複保險﹂之情形。原審未遑
詳查研酌，即憑前揭情詞而認其有﹁惡意複保險﹂情事，亦嫌速斷。上訴論旨，指摘
原判決不當，求予廢棄，非無理由。
據上論結，本件上訴為有理由，依民事訴訟法第四百七十七條第一項、第四百七十八
條第一項，判決如主文。
中      華      民      國    九十二    年      三      月     二十     日
                              最高法院民事第四庭
                                  審判長法官  蕭  亨  國
                                        法官  許  朝  雄
                                        法官  謝  正  勝
                                        法官  陳  淑  敏
                                        法官  黃  義  豐
      右正本證明與原本無異
                                              書  記  官
中      華      民      國    九十二    年      四      月      八      日


司法院資訊處製作；財團法人民間司法改革基金會備份。
